臺灣士林地方法院民事判決　　　　　　　 94年度訴字第263號
原　　　告　甲○○
訴訟代理人　陳雲惠律師
被　　　告　乙○○
訴訟代理人　何兆龍律師
複　代理人　梁育純律師
上列當事人間排除侵害等事件，本院於中華民國94年10月18日言
詞辯論終結，判決如下：
    主  文
被告應將坐落台北市○○區○○段二段四八地號上建號為蘭雅段
二小段二○七六八、二○七六九、二○七七○及二○七七一之四
層樓公寓頂樓平台加蓋如附圖所示Ａ、Ｂ、Ｄ之建物（面積合計
七十三點三八平方公尺）拆除，返還頂樓平台予原告及其他共有
人。
被告應給付原告新台幣伍萬貳仟肆佰貳拾玖元及自民國九十四年
三月二十四日起至清償日止，按年息百分五計算之利息。並自民
國九十四年四月一日起至拆除第一項建物之日止，按月給付原告
新台幣捌佰柒拾柒元。
原告其餘之訴駁回。
訴訟費用由被告負擔五分之四；餘由原告負擔。
本判決原告勝訴部分於原告以新台幣壹拾柒萬陸仟元為被告供擔
保後，得假執行；但被告如以新台幣伍拾貳萬伍仟玖佰捌拾柒元
為原告供擔保後，得免為假執行。
原告其餘假執行之聲請駁回。
    事實及理由
甲、程序方面：
    按「訴狀送達後，原告不得將原訴變更或追加他訴，但有下
    列情形之一者，不在此限：三擴張或減縮應受判決事項之聲
    明者。」，民事訴訟法第255 條第1 項第3 款定有明文。查
    本件原告起訴狀訴之聲明第1 項及第2 項係請求：(一)被告應
    將坐落台北市○○區○○段2 小段48地號土地（下稱系爭土
    地）上同小段20768 、20769 、20770 及20771 建號之4 樓
    公寓（下稱系爭建物）頂樓加蓋之建物拆除（詳細面積以測
    量後為準），返還頂樓平台予原告及其他共有人。(二)被告應
    給付原告新台幣（下同）356,258 元及自起訴狀繕本送達翌
    日起至清償日止，按年息百分之5 計算之利息。並自民國94
    年4 月1 日起至拆除前開建物之日止，按月給付原告5,957
    元。嗣經本院於94年8 月17日囑託士林地政事務所至現場勘
    測後，原告於94年10月13日已具狀將前2 項聲明變更為：(一)
    被告應將系爭土地上系爭建物頂樓加蓋之建物（如附圖所示
    Ａ、Ｂ、Ｄ部分，面積合計73.38 平方公尺，下稱系爭增建
    物）拆除，返還頂樓平台予原告及其他共有人。(二)被告應給
    付原告327,678 元及自起訴狀繕本送達翌日起至清償日止，
    按年息百分之5 計算之利息。並自94年4 月1 日起至拆除系
    爭增建物之日止，按月給付原告5,479 元。核其變更顯係減
    縮應受判決事項之聲明，則揆諸前開法條規定，自應予准許
    。
乙、實體方面：
一、本件原告主張：系爭土地上之系爭建物，建物門牌為台北市
    士林區○○路164 巷5 號，其中1 樓為訴外人張江牡丹所有
    、2 樓為訴外人楊阿香所有、3 樓為原告所有、4 樓為被告
    所有。系爭土地為4 人所共有，應有部分各為4 分之1 ，系
    爭建物之頂樓平台亦屬4 人共有，惟被告未經原告之同意，
    於76年間起陸續在系爭建物之樓頂平台興建系爭增建物（如
    附圖所示Ａ、Ｂ、Ｄ部分，面積合計73.38 平方公尺），已
    侵害原告之共有權利，爰依民法第767 條、第821 條規定，
    請求被告拆除系爭增建物，並返還頂樓平台予原告及其他共
    有人。另被告逾其應有部分使用屋頂平台，所占面積相當於
    一層樓之使用利益，亦屬不當得利，原告自得請求自89年4
    月1 日起至94年3 月31日止以系爭土地之申報地價年息百分
    之10之4 分之1 計算相當於租金之不當得利，及自94年4 月
    1 日起至拆除系爭增建物之日止，按月給付之不當得利等語
    。並聲明：(一)被告應將系爭增建物拆除，返還頂樓平台予原
    告及其他共有人。(二)被告應給付原告327,678 元，及自起訴
    狀繕本送達翌日起至清償日止，按年息百分之5 計算之利息
    。並自94年4 月1 日起至拆除系爭增建物之日止，按月給付
    原告5,479 元。(三)願供擔保，請准宣告假執行。
二、被告則以：系爭建物係在62年間建築完成，當時各住戶已有
    分管協議存在，亦即頂樓平台由4 樓住戶使用，1 樓空地由
    1 樓住戶使用。原告於64年間買受系爭建物3 樓及系爭土地
    應有部分，自應受該分管協議之拘束。而被告於71年間買受
    系爭建物4 樓及系爭土地應有部分後即繼續使用頂樓平台，
    之後於76年間起陸續在頂樓平台興建系爭增建物，並非無權
    占有。又被告興建之系爭增建物，於90年間經台北市工務局
    建築管理處會勘，已確認為舊有，可知被告興建系爭增建物
    已將近20年，倘共有人間無前開分管協議或是默示分管協議
    ，何以原告或其他共有人不在一開始即提出異議或之後表示
    異議，而是等到10餘年後才由原告提起本件訴訟？又原告未
    請領拆除執照而訴請法院拆除系爭增建物，亦與法有違。至
    於原告請求之不當得利係以系爭土地之申報地價年息百分之
    10之4 分之1 計算以及加計被告並未占有使用如附圖之Ｄ部
    分走道面積，均無理由等語。並聲明：(一)駁回原告之訴及假
    執行之聲請。(二)如受不利之判決，願供擔保免為假執行。
三、兩造不爭執之事實：
  (一)系爭增建物如附圖所示Ａ、Ｂ、Ｄ部分，面積合計73.38 平
    方公尺，為被告所興建，被告確實有占用如附圖所示Ａ及Ｂ
    部分。
  (二)系爭建物1 樓為張江牡丹所有、2 樓為楊阿香所有、3 樓為
    原告所有、4 樓為被告所有，系爭土地則為4 人共有，應有
    部分各為4 分之1。
  (三)系爭土地於89年4 月1 日至89年6 月30日期間每平方公尺之
    申報地價為33,520元。89年7 月1 日至94年3 月31日期間，
    每平方公尺申報地價為35,840元。
四、協商兩造之爭點：
  (一)共有人間就頂樓平台有分管協議由被告一人占有使用？
  (二)如無分管協議，則原告請求不當得利之數額？
五、得心證之理由：
  (一)按大樓屋頂平台，乃所以維護建築之安全與外觀，性質上不
    許分割而獨立為區分所有之客體，應由全體住戶共同使用，
    屬於大樓之共同部分，依民法第799 條規定，應推定為大樓
    各區分所有人之共有。各共有人，按其應有部分，對於共有
    物全部，有使用收益之權，除契約另有訂定外，由共有人共
    同管理之。民法第818 條及第820 條第1 項亦分別有明文規
    定。而共有人對共有物之特定部分占用收益，原則上須徵得
    其他共有人全體同意。但如共有人間約定就共有物劃定範圍
    ，各自占用共有物之特定部分而為管理之分管契約，尚非法
    所不許。惟當事人主張有利於己之事實者，就其事實有舉證
    之責任，民事訴訟法第277 條前段有明文規定。經查，兩造
    均不爭執系爭建物之頂樓平台為兩造及其他共有人所共有，
    應有部份均為4 分之1 ，被告辯稱在頂樓平台興建系爭增建
    物占有使用係因系爭建物於62年間建築完成時，就頂樓平台
    部分已有由系爭建物4 樓之所有權人使用之分管協議等情，
    原告則否認之，則揆諸前開法條，自應由被告就分管協議之
    存在及相關內容等事實負舉證責任。查被告雖提出被證4 之
    張江牡丹、楊阿香於94年3 月28日出具之同意書（均影本）
    為佐，然其中張江牡丹係69年間始取得系爭建物一樓之所有
    權，有土地暨建物登記謄本附卷可參，因此尚無法藉由之後
    出具之同意書推知系爭建物興建完成之初即有分管協議存在
    ，且被告也未提出原告亦有同意之書面資料，顯見全體共有
    人間並無有將系爭建物頂樓平台部分交由被告使用之明示分
    管協議存在。至於被告另辯以系爭增建物自興建迄今已長達
    10餘年，倘全體共有人間無前開分管協議或是默示分管協議
    ，何以原告或其他共有人不在一開始即提出異議或之後表示
    異議云云。按共有物分管契約，固不以共有人明示之意思表
    示為限，共有人默示之意思表示，亦包括在內。惟「所謂默
    示之意思表示，係指依表意人之舉動或其他情事，足以間接
    推知其效果意思者而言，若單純之沉默，則除有特別情事，
    依社會觀念可認為一定意思表示者外，不得謂為默示之意思
    表示。」最高法院29年上字第762 號判例意旨可以參照，被
    告既未證明原告有何舉動或其他情事，可以間接推知其亦同
    意將系爭建物頂樓平台交由被告占有使用之效果意思，自不
    能就其單純之沉默或經過時間之長短，而推知原告有默示同
    意之意思表示。況被告均未證明共有人間是自何時就頂樓平
    台開始實際劃定使用範圍，而各共有人對於原告管領之部分
    ，何時有容忍未干涉等情形，均不足以認為全體共有人有成
    立分管契約之意思合致。被告既未舉證證明全體共有人間確
    實就頂樓平台有分管契約之存在，是被告辯稱非無權占有，
    即無可採。另關於被告辯稱未占有使用如附圖Ｄ部分面積云
    云，查如附圖Ｄ部分固屬走道，惟欲進入被告所占有使用之
    Ａ、Ｂ區域內，則被告必先經過Ｄ部分之走道，該走道上方
    並有被告搭蓋足以遮蔽風雨之棚架建物，而走道二旁亦有被
    告設置之鐵門及不鏽鋼門，該門亦可由被告上鎖，而排除其
    他共有人進入，亦經本院94年8 月17日勘驗屬實，並有照片
    3 紙在卷足憑，則被告辯稱未占有使用如附圖Ｄ部分面積，
    顯然不可採信。本件被告既未經其他共有人全體同意，自行
    占有系爭建物頂樓平台之特定部分搭蓋系爭增建物，自屬侵
    害原告之共有權利，原告自得請求除去之，至於系爭增建物
    是否經主管機關列為違建拆除，僅為行政機關行使裁量權之
    管理措施，並無礙各共有人基於所有權可主張之請求，被告
    辯稱原告未請領拆除執照而訴請法院拆除系爭增建物，與法
    有違云云，亦不足採信。因此，原告依民法第767 條中段除
    去侵害請求權之規定，請求被告拆除如附圖所示Ａ、Ｂ、Ｄ
    之系爭增建物，以及依民法第821 條之規定，請求被告將共
    有之頂樓平台返還予原告及其他共有人，自有理由。
  (二)按各共有人得就共有物之全部，於無害他共有人之權利限度
    內，按其應有部分行使用收益權。共有人如逾越其應有部分
    之範圍而為使用收益時，即係超越其權利範圍而為使用收益
    ，其所受超過利益，要難謂非不當得利。被告興建系爭增建
    物，受有使用該部分頂樓平台之利益，他共有人因被告之搭
    建占用，而不得就該部分平台按應有部分為使用收益，自可
    認為受有損害。被告雖為共有人之一，惟就共有物逾其應有
    部分之使用，即無法律上原因，依民法第179 條之規定，被
    告自應返還其所受利益。次按不當得利制度目的並不在填補
    損害，而是在於返還其依權益歸屬不應取得之利益，並不以
    請求人受有積極損害及消極損害為必要，是得請求返還之範
    圍，應以對方所受利益為度，非請求人所受損害若干為準。
    而無權使用共有之屋頂平台，其所受利益為使用本身，惟依
    其性質不能返還，依民法第181 條但書規定，自應償還其價
    額。而無權占有可能獲得相當於租金之利益為社會通常觀念
    縱使占有共有系爭建物之頂樓平台興建系爭增建物，因建物
    不能脫離建物或土地而建築，因此相當於租金之不當得利計
    算方式，自可參酌土地第105 條準用第97條第1 項規定，城
    市地方土地之租金，以不超過土地申報總價額年息百分之10
    為限。所謂年息百分之10為限，乃指土地租金之最高限額而
    言，非謂所有土地租賃之租金必須照申報總價額年息百分之
    10計算之，尚須斟酌基地之位置、工商繁榮程度、使用人利
    用基地之經濟價值、所受利益等情事以為決定。又土地法第
    97條第1 項所謂土地價額，係以法定地價為準，土地法施行
    法第25條定有明文。而法定地價，依土地法第148 條規定，
    係指土地所有權人依土地法所申報之地價。查系爭建物為4
    層樓之公寓，均為住家，頂樓平台為被告興建系爭增建物作
    住家使用，系爭建物前為164 巷，約8 公尺寬、往左到底並
    無其他通路、往右則有髮型沙龍、小吃店，轉角處有早餐店
    、接福華路，164 巷內則住家較多，自系爭建物走路約2分
    鐘可到達芝山捷運站、家樂福大賣場，生活機能堪稱方便等
    情，業據本院至現場勘驗明確，並有94年8 月17日之勘驗筆
    錄、原證3 之照片1 紙在卷足憑，本院綜核上情，認原告興
    建系爭增建物占用頂樓平台，進而占用系爭土地的利益，以
    系爭土地申報地價百分之8 計算應屬適當，惟被告在系爭建
    物之頂樓平台搭蓋系爭增建物即等同第5 層樓，則關於占用
    系爭土地的利益，如以5 分之1 再除以4 （原告之應有部份
    為4 分之1）之 方式計算，應屬適當，原告請求金額計算如
    下：（原告請求之期間係自89年4 月1 日起至94年3 月31日
    止）
  (1)89年4 月1 日起至89年6 月30日止，共3 個月：該期間系爭
    土地每平方公尺之申報地價為33,520元。被告無權占用之面
    積為73.38 平方公尺，其土地總價額為2,459,698 元（3352
    0* 73.38，小數點下4 捨5 入，下同），以年息百分之8 計
    算3 個月之金額為49,194元（0000000*0.08/12*3）， 再除
    以5 及除以4 ，該段時間應給付原告之不當得利之金額為2,
    460元（49194/5/4）。
  (2)89年7 月1 日起至94年3 月31日止，共57個月：該期間系爭
    土地每平方公尺之申報地價為35,840元。被告無權占用之面
    積為73.38 平方公尺，其土地總價額為2,629,939 元（3584
    0* 73.38），以年息百分之8 計算57個月之金額為999,377
    元（0000000*0.08/12*57），再除以5 及除以4 ，應給付原
    告之不當得利之金額為49,969元（999377/5/4）。
  (3)原告請求被告自94年4 月1 日起至拆除系爭增建物之日止，
    按月給付之金額為877 元（35840*73.38*0.08/12/5/4）。
  (4)遲延之債務，以支付金錢為標的者，債權人得請求依法定利
    率計算之遲延利息，但約定利率較高者，仍從其約定利率；
    應付利息之債務，其利率未經約定，亦無法律可據者，週年
    利率為百分之5 。民法第233 條第1 項、第203 條分別定有
    明文。從而，原告請求被告給付自89年4 月1 日起至94年3
    月31日止之不當得利52,429元（2460+49969）及自起訴狀繕
    本送達翌日（即94年3 月24日）翌日起至清償日止，按年息
    百分之5 計算之利息，並自94年4 月1 日起至拆除系爭增建
    物之日止，按月給付原告877 元，即無不合，應予准許。
六、綜上所述，原告基於民法第767 條中段、第821 條及第179
    條之規定，請求被告將系爭增建物拆除，返還頂樓平台予原
    告及其他共有人，另請求被告給付52,429元及自起訴狀繕本
    送達翌日（即94年3 月24日）翌日起至清償日止，按年息百
    分之5 計算之利息。並自94年4 月1 日起至拆除系爭增建物
    之日止，按月給付原告877 元，為有理由，應予准許，逾此
    部分之請求，則無理由，應予駁回。
七、兩造陳明願供擔保請准宣告假執行及免假執行，關於原告勝
    訴部分，經核均無不合，爰分別酌定相當之擔保金額予以准
    許。至於原告敗訴部分，其假執行之聲請失所附麗，應予駁
    回。
八、因本件事證已臻明確，兩造其餘主張陳述及所提證據，爰不
    一一予以審酌，附此敘明。
九、據上論結，本件原告之訴，一部有理由，一部無理由，依民
    事訴訟法第79條但書、第390 條第2 項、第392 條，判決如
    主文。
中　　華　　民　　國　　94　　年　　11　　月　　3 　　日
                  民事第二庭  法  官  林政佑
以上正本證明與原本無異。
如對本判決上訴須於判決送達後20日內向本院提出上訴狀。
中　　華　　民　　國　　94　　年　　11　　月　　10　　日
                              書記官  楊錫芬
